【裁判字號】    96,訴,538
【裁判日期】    970627
【裁判案由】    強盜
【裁判全文】
臺灣新竹地方法院刑事判決               96年度訴字第538號
公  訴  人  臺灣新竹地方法院檢察署檢察官
被      告  乙○○
                    現於臺灣新竹監獄另案執行中
指定辯護人  本院公設辯護人甲○○
上列被告因恐嚇取財案件，經檢察官提起公訴（96年度偵字第36
71號），本院判決如下：
    主    文
乙○○犯恐嚇取財罪，累犯，處有期徒刑柒月。扣案菜刀壹把沒
收之。
    事  實
一、乙○○前因竊盜罪，經本院以90年度易字第802 號判決判處
    有期徒刑5 月，乙○○不服提起上訴後復撤回上訴而告確定
    ，並於民國92年6 月13日執行完畢。竟不知悔改，意圖為自
    己不法所有，基於恐嚇取財之犯意，於民國96年6 月12日3
    時40分許，在新竹市○區○○路526 號「7 －11便利商店」
    內，先自貨架上取得價值49元之參茸酒1 瓶，置放於結帳櫃
    臺上並向店員丙○○表明賒帳購買酒類之意，亦即僅支付新
    台幣（下同）30餘元，然當場遭丙○○拒絕，丙○○並隨即
    將該瓶參茸酒1 瓶取走，乙○○即面向丙○○，並取出預藏
    之由報紙包裹之菜刀1 把（乙○○所有），使丙○○雖因而
    心生畏懼，然未至不能抗拒之程度，任令乙○○僅支付現金
    30餘元而另由貨架上取走參茸酒1 瓶並帶離店內，嗣於同日
    4 時20分許，在新竹市○區○○街興竹公園內，經獲報到場
    員警予以逮捕，並扣得菜刀1 把、參茸酒1 瓶。
二、案經新竹市政府警察局第三分局報告台灣新竹地方法院檢察
    署檢察官偵查起訴。
    理  由
一、上揭事實，業據被告於本院審理中坦承不諱，核與丙○○證
    述情節大致相符，此外，尚有現場監視器攝得影像複製相片
    及證物照片及贓物認領保管單，以及西瓜刀1 把扣案可佐，
    堪認被告此部分之自白與事實相符。綜上，本件事證明確，
    被告犯行洵堪認定。
二、按「強盜行為之構成，以實施強暴脅迫或其他方法，至使不
    能抗拒，而取他人之所有物或使其交付為要件；而刑法第34
    6 條之恐嚇取財罪，係指以將來惡害之通知恫嚇他人而言，
    受恐嚇人尚有自由意志，不過因此而懷有恐懼之心，故與強
    盜罪以目前之危害脅迫他人，致喪失自由意志不能抗拒者不
    同。」（最高法院91年度台上字第1833號判決意旨參照）。
    是刑法第346 條第1 項之恐嚇取財罪與刑法第328 條第1 項
    之強盜罪，固均係以意圖為自己或第三人不法之所有為主觀
    要件，然其所異者恐嚇取財不以將來之惡害通知被害人為限
    ，如以強暴、脅迫為手段，而被害人未達於不能抗拒之程度
    者亦屬之，與強盜罪係以目前之危害施用強暴、脅迫，致使
    被害人喪失自由意志不能抗拒者不同（最高法院80年度第4
    次刑事庭會議決議可資參照）。而行為人究須使其行為達於
    何種程度，被害人使不能為抗拒或難於抗拒，應採客觀標準
    ，即以行為之性質及行為當時存在之具體情狀為決定之準據
    ，故強盜罪之強暴、脅迫，以在客觀上對於人之身體及自由
    ，確有侵害行為為必要，若犯人並未實施此項行為，僅因他
    人主觀上之畏懼，不敢出而抵抗，任其取物以去者，尚不能
    謂與強盜罪之要件相符。經查：被告乙○○固坦承於上揭時
    、地持刀僅支付30餘元便將價值49元之參茸酒帶離店內等情
    ，俱如前述。惟被告乙○○所為，究係恐嚇取財之犯行，抑
    或加重強盜之犯行，非無審酌餘地。而證人丙○○於本院審
    理期日交互詰問時結證稱：「（問：被告把刀子拿出來以後
    跟你相距多遠？）答：1 公尺，就是一個櫃台的距離。」、
    「（問：拿刀子的手有無舉起來或對你揮舞？）答：沒有。
    」、「（問：你看到被告再去拿第二瓶酒的時候，你為何不
    去阻止他？）證人答：因為他手上有刀子。」、「（問：你
    當時心裡的感覺為何？）答：我心想他為何要做這種事情，
    我當下不會害怕。」、「（問：既然不會害怕，為何他第二
    次拿酒時不制止他？）答：因為我無法預測我去阻止他以後
    ，他會有什麼反應。因為他是我們那裡附近的鄰居，所以我
    一直想說用好言相勸的方法就可以。」、「（問：為何他第
    二次拿酒出去你沒有追出去？）答：因為他手上有刀子，我
    自己可能也氣到了就想說直接報警就好了。」等語（見本院
    審判筆錄第5-6 頁），是本件由被告當時持刀所呈現之客觀
    狀態（持刀但並未揮舞、二人相距1 個櫃臺約1 公尺的距離
    ），及被害人當時的心理狀態（雖懼於被告持有刀子，且不
    無法預期被告知後之行為、反應，然又顧慮被告為鄰居想以
    好言相勸之方式阻止，故未制止被告取酒離去），綜合上述
    情節得見，被告雖手持菜刀然並未靠近被害人之重要生命部
    位（極端者，例如抵住被害人脖子之強暴手段），且除手持
    菜刀以外，並未以其他言語（例如，不快點拿出財物，就給
    你死）或者舉高，甚而揮砍作勢，綜而加強威嚇之效力，而
    由本件被害人證述亦可佐證被告所採之手段確未達至使被害
    人不能抗拒之程度，揆諸前開判例意旨，被告乙○○所為即
    不能與強盜之要件相符，核被告乙○○所為，僅該當刑法第
    346 條第1 項之恐嚇取財罪。公訴人認被告上開所為，係犯
    刑法第330 條第1 項、第321 條第1 項第3 款之加重強盜罪
    嫌，尚有未洽，爰在不妨害事實同一性之範圍內，變更檢察
    官所引應適用之法條。又被告有犯罪事實所載之前案紀錄，
    並於92年6 月13日執行完畢等情，有臺灣高等法院被告前案
    紀錄表、在監在押全國紀錄表附卷可佐，被告前受有期徒刑
    之執行完畢後，其於5 年以內故意再犯本件有期徒刑以上之
    罪，為累犯，應依刑法第47條第1 項之規定，加重其刑。審
    酌被告因長期酗酒，故對酒精依賴程度甚高（見本院卷一第
    295 頁所附財團法人天主教湖口仁慈醫院精神醫學部司法鑑
    定報告書），酒癮發作無法控制才致本件現金不足仍執意其
    凌晨時分持菜刀至商家恐嚇取財犯罪之手段，對社會治安及
    他人生命財產安全危害甚鉅，然利得僅10餘元，且犯後坦承
    犯行等一切情狀，量處如主文所示之刑。至扣案用以犯案之
    菜刀1 把，據被告供承係其家裡取出，為其所有，依法應予
    宣告沒收。
據上論斷，應依刑事訴訟法第299 條第1 項前段、第300 條，刑
法第346 條第1 項、第47條第1 項、第38條第1 項第2 款，刑法
施行法第1條之1，判決如主文。
本案經檢察官楊仲萍到庭執行職務。
中    華    民    國    97    年     6    月    27    日
                  刑事第二庭審判長法  官  汪漢卿
                                  法  官  蔡川富
                                  法  官  李毓華
以上正本證明與原本無異。
如不服本判決應於收受本判決後10日內向本院提出上訴書狀，上
訴書狀應敘述具體理由。上訴書狀未敘述上訴理由者，應於上訴
期間屆滿後20日內補提理由書狀於本院 (均須按他造當事人之人
數附繕本 )「切勿逕送上級法院」。
中    華    民    國    97    年    6     月    27    日
                                  書記官  陳美利
附錄本案論罪科刑之法條：
中華民國刑法第346條第1項
意圖為自己或第 3 人不法之所有，以恐嚇使人將本人或第 3 人
之物交付者，處6 月以上5 年以下有期徒刑，得併科1000元以下
罰金。


司法院資訊處製作；財團法人民間司法改革基金會備份。
